最高法院民事判決　　　　　　一○○年度台上字第一二一五號
上　訴　人　林川淵
訴訟代理人　蔡碧仲律師
被 上訴 人　林家逸
　　　　　　林祐頡
　　　　　　林易賢
兼上列三人
法定代理人　黃惠秋
上列當事人間請求給付扶養費事件，上訴人對於中華民國一○○
年一月十一日台灣高等法院台南分院第二審判決（九十九年度家
上字第三七號），提起上訴，本院判決如下：
    主  文
原判決廢棄，發回台灣高等法院台南分院。
    理  由
本件被上訴人主張：被上訴人黃惠秋與上訴人於民國八十二年間
結婚，育有三名未成年子女即被上訴人林家逸、林祐頡及林易賢
（下稱林家逸等三人，依序於八十三年十一月十三日、八十五年
二月十五日、八十八年一月二日生），現婚姻關係仍存續中。因
上訴人自八十八年一月一日起即未支付子女扶養費，更於九十八
年八月二十四日無故離家出走，拒與黃惠秋共同生活，致林家逸
等三人扶養費均由黃惠秋負擔，上訴人自應給付八十八年一月一
日至九十九年二月二十八日間黃惠秋已為代墊而應由上訴人負擔
部分之子女扶養費，共計新台幣（下同）二百五十萬元。又上訴
人係林家逸等三人之父，依法應負擔子女扶養費一部等情，分別
依不當得利之法律關係及子女扶養費請求權，求為命上訴人給付
黃惠秋二百五十萬元；並自九十九年四月一日起至林家逸等三人
成年之日止，按月給付其三人各一萬元之判決。
上訴人則以：伊迄至目前仍負擔林家逸等三人有關學校、補習班
、安親班、打球及吃飯等生活費，雖未固定每月支付，惟確有給
付子女扶養費予黃惠秋。況伊於八十九年一月至九十九年三月間
，已給付黃惠秋二百九十七萬六千五百六十二元。黃惠秋謂伊自
八十八年一月一日起即未給付三名子女扶養費，而由其獨立負擔
該扶養費，則就每月負擔若干及細目為何，應由黃惠秋提出證明
資料並負舉證責任。又第一審判決認伊應與黃惠秋負擔子女扶養
費之比例為二比一，顯有違誤等語，資為抗辯。
原審維持第一審所為上訴人敗訴之判決，駁回其上訴，無非以：
黃惠秋自八十二年間婚後即與林家逸等三人住在「嘉義市」娘家
，由黃惠秋扶養兩造所生三名未成年子女，已據黃惠秋陳明；且
上訴人對於雙方婚後（迄九十四年前）即未與黃惠秋及子女共同
居住生活乙情亦不爭執。上訴人因未負擔子女扶養費，致黃惠秋
為上訴人盡扶養子女義務受有損害。依行政院主計處所公布嘉義
市八十八年度至九十七年度「平均每人月消費支出─按區別分」
，金額自一萬四千八百九十五元至一萬五千七百二十二元不等。
斟酌林家逸等三人教養所需等情形，應認其等每人月需生活費於
八十八年至九十六年間依次以一萬四千九百元、一萬五千元、一
萬五千三百元、一萬五千五百元、一萬四千三百元、一萬五千元
、一萬五千六百元、一萬五千三百元、一萬六千一百元為當，九
十七年至九十九年間均為一萬五千八百元。另觀九十七年度稅務
電子閘門財產所得調件明細表，顯示當年度上訴人之給付總額七
十二萬零四百三十二元、財產總額三百二十九萬四千八百四十元
，黃惠秋之給付總額七十一萬四千三百十五元、財產總額一百六
十一萬六千二百元，上訴人之經濟能力及收入狀況應較黃惠秋為
優。審酌黃惠秋乃實際照顧林家逸等三人日常生活，就勞力付出
言，上訴人顯有額外時間及精力，參酌上訴人與黃惠秋之身分地
位、謀生能力及其他生活負擔等因素，認上訴人與黃惠秋於八十
八年一月一日至九十九年二月二十八日應負擔林家逸等三人扶養
費總額六百十六萬四千四百元之比例以二比一為當，上訴人計應
負擔四百十萬九千六百元。惟黃惠秋與上訴人係自九十八年八月
二十四日起始分居而未共同生活，上訴人每月有支出子女扶養費
八千元，為兩造所不爭。考量社會上一般夫妻同財共居，本無法
就日常生活所有花費鉅細靡遺詳細記載，且上訴人亦無法舉證證
明其當時實際分擔子女扶養費之金額。堪認上訴人於八十八年一
月至九十九年二月確有每月支付子女扶養費八千元，共計一百零
七萬二千元，上開扶養費總額應予扣除，剩餘三百零三萬七千六
百元。又對於林家逸等三人權利義務之行使或負擔，既由上訴人
與黃惠秋共同任之，上訴人自不能因此免除扶養義務，其就此應
負擔該三人每月扶養費各一萬零五百三十三元。從而黃惠秋依不
當得利之法律關係，請求上訴人給付其中二百五十萬元；林家逸
等三人依民法第一千零八十九條第一項所衍生扶養費請求權，請
求上訴人自九十九年四月一日起至伊成年之日止，按月給付伊各
一萬元之扶養費，均應准許。上訴人並就給付扶養費部分，應按
月於每月一日前交付與林家逸等三人之法定代理人黃惠秋代為管
理支用等詞，為其判斷之基礎。
惟查黃惠秋自八十二年間婚後即與林家逸等三人住在娘家，為原
審認定之事實。上訴人自陳：「結婚後，在我家住一週，被上訴
人就對我家人有意見，……我家人為了我的婚姻和諧，我才住在
她娘家，九十八年八月二十四日，我被她趕出來，因房屋是她的
」等語，原審卻謂：「上訴人對於雙方婚後（迄九十四年前）即
未與黃惠秋及子女共同居住生活乙情亦不爭執」云云（見原審卷
五六頁、原判決六頁十三至十四列），已有認定事實不依卷內所
存資料之違法；原審嗣又謂：「黃惠秋與上訴人係自九十八年八
月二十四日起始分居而未共同生活」云云（見原判決九頁十三至
十四列），其就分居始期前後認定不一，亦難謂無判決理由矛盾
之違誤。次按扶養之程度，應按受扶養權利者之需要，與負扶養
義務者之經濟能力、身分及其他情事定之；扶養費數額之多寡，
應依此情形而為適當之酌定。本件上訴人抗辯：「（支付小孩費
用）有些費用沒有分出我的或她的」、「我主張我以前花掉的部
分扣除」、「從被上訴人提出之存摺資料，可看出被上訴人很有
錢，另外她還有投資」、「伊有負擔家務」、「伊居住嘉義市○
○○路四三號期間，三名小孩都是伊接送上學、補習、就醫，吃
飯也都是伊在準備，平日洗衣、晾衣、拖地板等家事，亦由伊負
責，甚至三名小孩幼時均為伊幫其洗澡，故實際照顧小孩者應為
伊。九十八年八月二十四日後，伊每天早上六點多就回去協助小
孩上學事宜，三名小孩都是伊接送上學、補習、就醫，伊確有實
際協助照顧小孩」等情，提出給付明細及存簿資料影本為證（見
一審卷三三、四四頁、原審卷二五、二七至三三頁、五五頁背面
、九一至九二及一一三至一一四頁）；觀諸卷附被上訴人之存摺
明細記載：九十七年十二月三十日結存金額為一百十萬五千二百
二十五元，同年三月六日、同年十月三十一日及九十八年六月八
日「匯款入戶黃惠秋」依序為三百四十萬元、一百六十二萬元及
三百萬元；參以林家逸等三人證陳：「上課由爸爸帶，補習有時
也是爸爸帶」，黃惠秋陳稱：「九十四年時，我與小孩從娘家搬
出去外面住，那時先生有與我們共同住在一起」、黃惠秋手寫文
件敘載：「買便當及接送孩子、做家事，老公也會幫忙」各等語
（見一審卷四三頁、原審卷三九頁、五五頁背面及一○四至一○
七頁），上訴人所陳要非全然無據。果爾，黃惠秋似有相當經濟
能力，上訴人不無協助家事勞動，此與黃惠秋單獨支付子女扶養
費數額之多寡，及上訴人與黃惠秋間應分擔子女扶養費之比例若
干攸關。原審未遑詳查究明，復未說明其取捨之意見，遽以前揭
情詞為上訴人不利之認定，自嫌速斷。又上訴人辯以：伊於九十
九年六月十五日、八月三十日及十月二十六日各給付小孩扶養費
五萬元予黃惠秋，此十五萬元部分應予扣除乙節，提出存款憑條
影本三份為憑，被上訴人且於九十九年十二月二十八日原審行言
詞辯論時自承：「上訴人昨天又補匯五萬元給被上訴人」等語（
見原審卷七四至七五、八○頁及九○頁背面）。上訴人既於原審
言詞辯論終結前提出此項防禦方法，原審未詳為調查審認，尤欠
允洽。上訴論旨，指摘原判決不當，求予廢棄，非無理由。
據上論結，本件上訴為有理由。依民事訴訟法第四百七十七條第
一項、第四百七十八條第二項，判決如主文。
中    華    民    國  一○○  年    七    月  二十八  日
                      最高法院民事第六庭
                          審判長法官  陳  淑  敏  
                                法官  陳  國  禎  
                                法官  簡  清  忠  
                                法官  王  仁  貴  
                                法官  鄭  傑  夫  
本件正本證明與原本無異
                                      書  記  官  
中    華    民    國  一○○  年    八    月    十    日
                                                      Q